臺灣高等法院高雄分院刑事判決　　　　　　　　九十一年度上重更(二)字第二號
　　上訴人
　　即被告　　甲○○
　選任辯護人　蘇榮達　　律師
　　　　　　　蘇俊誠
右上訴人因違反證券交易法案件，不服臺灣高雄地方法院八十六年度易字第五四二二
號中華民國八十七年八月五日第一審判決（起訴案號：臺灣高雄地方法院檢察署八十
五年度偵字第二六０三一號），提起上訴，判決後經最高法院第二次發回更審，本院
判決如左：
      主  文
原判決關於甲○○違反對於在證券交易所上市之有價證券，在集中交易市場報價，業
經有人承諾接受而不實際成交，足以影響市場秩序部分撤銷。
甲○○共同連續違反對於在證券交易所上市之有價證券，在集中交易市場報價，業經
有人承諾接受而不實際成交，足以影響市場秩序，處有期徒刑陸月。
      事  實
一、甲○○係設於高雄縣鳳山市○○路一七一號二樓之一及同市○○街卅七號二樓之
    一之鳳山證券股份有限公司（以下簡稱鳳山證券公司）之營業員，亦係該証券公
    司董事長兼總經理范姜新運（已於八十八年七月二十一日死亡判決公訴不受理）
    之媳婦，於民國（以下同）八十三年八月底、九月初期間，有翁大銘指派李秀芬
    、陳麗鳳（翁大銘等三人所涉違反證券交易法部分另案由臺灣高等法院審結），
    提供魯戈定蓮、林桂香、何益仲、林朝展、甘國銘（魯戈定蓮等五人所涉違反證
    券交易法部分另案由臺灣臺北地方法院審理）以及張凱逸（其所涉違反證券交易
    法部分業由臺灣臺北地方法院檢察署為不起訴處分）等六人之股票交易帳簿開戶
    基本資料予范姜新運及甲○○，詎范姜新運及甲○○明知該六人是屬人頭戶，竟
    仍准予開戶（違反證券交易法禁制命令部分因法律修改刪除該禁制規定已改判免
    訴確定），並由甲○○做開戶介紹人，開戶後該魯戈定蓮、林桂香、何益仲、林
    朝展、甘國銘及張逸凱等六人（下稱魯戈定蓮等六人）之股票戶頭是由翁大銘、
    李秀芬、陳麗鳳等人做買賣股票之用。
二、甲○○與范姜新運二人均明知證券商對於在證券交易所上市之有價證券，不得有
    在集中交易市場報價，業經有人承諾接受而不履行交割或不實際成交之行為，又
    甲○○與范姜新運二人明知主管證券交易之財政部證券管理委員會亦頒有「證券
    商管理規則」第二條第二項明定：證券商應依所定業務章則有關受託買賣分層負
    責表，於受託買賣股票時應先經總經理簽認。而范姜新運與甲○○共同基於不確
    定間接故意之概括犯意，均知悉前述魯戈定蓮等六人是人頭戶，彼等六人之投資
    信用能力非佳，且明知魯戈定蓮等六人在鳳山證券公司之帳戶，係提供實際客戶
    翁大銘、李秀芬、陳麗鳳等買賣股票之人頭戶，該魯戈定蓮等六個帳戶每戶投資
    能力以五千萬元為限，如該六戶買進超過上開投資信用能力之股票，極可能無法
    履行上開交割義務，而鳳山證券公司資產雖有二億元亦無法代為支付鉅額之交割
    款項，將嚴重影響集中交易市場秩序，而甲○○於八十三年十月三日上午在鳳山
    證券公司內，接受由翁大銘指派之李秀芬、林輝萍（另由台灣高等法院審理）等
    人委託以魯戈定蓮等六人名義，買進華國公司股票，每戶各以每股三百一十元買
    進一百三十三張股票（即十三萬三千股），以每股三百一十五元買進四十二張股
    票（即四萬二千股），計達一百零一萬股，合計金額為三億一千四百十四萬五千
    元，每人買進金額均超過五千萬元，依鳳山證券公司業務章則第九章附則之規定
    ，受託買進金額超過五千萬元者，應由總經理在該公司受託買賣金額分層負責表
    第一級總經理簽認欄簽認，惟身兼總經理之范姜新運卻未在該表上第一級簽認欄
    內簽認，復因翁大銘無法於翌日即同年月四日順利履行交割義務，鳳山證券公司
    乃於當日當日申報客戶違約，並洽得交割專戶銀行即鳳山農會信用部，以餘額交
    割方式計算交割代價二億三千一百二十八萬九千四百五十元先行對台灣證券交易
    所股份有限公司（下稱台灣證券交易所）墊款。詎甲○○、范姜新運已知悉上情
    ，竟仍於翌日即八十三年十月四日上午，於魯戈定蓮等六戶未支付昨（三）日買
    受股款前，仍受翁大銘、李秀芬所指派之林輝萍之委託，以魯戈定蓮、林桂香、
    何益仲、林朝展、甘國銘五人之名義，各以每股三百三十八元價格買進一百九十
    張股票（即十九萬股），共買進華國公司股票九十五萬股，金額合計三億二千一
    百一十萬元，每戶買進金額，亦均逾五千萬元，身兼總經理之范姜新運亦未在該
    公司受託買賣金額分層負責表第一級總經理欄內簽認，甲○○仍以鳳山證券公司
    名義向證券公開市場下單經人承諾接受，而違反主管機關依證券交易法所為禁制
    命令。然因翁大銘等人於同月五日中午前又未履行前一日（即十月四日）上開三
    億二千一百一十萬元鉅額交割股款，而鳳山證券公司於八十三年十月五日下午成
    交期限前，亦無資力第二次再墊付台灣證券交易所上開三億二千一百一十萬元股
    款而不實際成交，致嚴重影響當時證券交易市場之秩序。
三、案經台灣證券交易所訴由臺灣高雄地方法院檢察署檢察官偵查起訴。
      理  由
一、訊之上訴人甲○○否認有上開違反證券交易法之犯行，辯稱：我不知魯戈定蓮等
    六人係人頭戶，我於八十三年十月三日及四日上午，先後接受以魯戈定蓮等六人
    名義買華國股票掛單前，有先陳報業務經理往上陳報出差在外經總經理口頭同意
    ，始向證券公開市場掛單，並無違反規定，再魯戈定蓮等六戶以前交易正常，無
    從得知她們會連續違約交割，連累到鳳山證券公司無法實際成交，且台灣証券交
    易所也沒有示警，又前一天之交易，第二天中午十二點前繳款，第二天早上九點
    開盤，不知中午十二點前，其昨天之交易會違約未履行，又我只是營業員，依法
    並無履行交割或成交義務，我並非證券交易法第一百五十五條第一款所規範之主
    體云云。惟查：
（一）上訴人甲○○於八十三年十月三日上午在鳳山證券公司內，由受翁大銘指派之
      李秀芬、林輝萍等人委託以魯戈定蓮等六人頭之名義，買進華國公司股票，計
      達一百零一萬股，合計金額為三億一千四百十四萬五千元，每戶買進金額均超
      過五千萬元，又於翌日（八十三年十月四日）上午，在鳳山證券公司內，甲○
      ○仍受翁大銘、李秀芬所指派之林輝萍之委託，以魯戈定蓮、林桂香、何益仲
      、林朝展、甘國銘等五人頭之名義，共買進華國公司股票九十五萬股，金額合
      計三億二千一百一十萬元，每戶買進金額，亦均逾五千萬元等情事，為上訴人
      甲○○於調查處及檢察官偵查中供承不諱，已如前述，核與告訴人台灣證券交
      易所狀訴情節相符，而翁大銘並未於八十三年十月四日中午十二時前履行前一
      日（即十月三日）魯戈定蓮等六戶買股票應繳款之交割義務，鳳山證券公司乃
      於當（四）日下午下班前洽得交割專戶銀行即鳳山農會信用部，以餘額交割方
      式計算之交割代價二億三千一百二十八萬九千四百五十元先行墊款給台灣證券
      交易所成交，然翁大銘等人於同月五日中午十二時前又未履行前一日（即十月
      四日）上開三億二千一百一十萬元鉅額交割股款，鳳山證券公司於八十三年十
      月五日下午成交期限前，亦無資力墊付台灣證券交易所上開三億二千一百一十
      萬元股款而不實際成交之事實，為告訴人台灣證券交易所狀訴甚詳，並為上訴
      人甲○○所自承，復有鳳山證券交割代價未兌付清單影本一紙卷附可憑（見偵
      查一卷第四十五頁），足認上訴人甲○○有以鳳山證券公司向證券市場報價，
      業經有人承諾接受而不實際成交，二天違約交割金額為六億三千五百餘萬元至
      明。又因違約成交金額龐大，導致證券交易市場風暴，自足以影響證券交易市
      場，實堪認定。
（二）依鳳山證券公司受託魯戈定蓮等六戶於八十三年十月三日及四日買賣金額分層
      負責表（見偵查卷第一三九頁至第一四九頁），在分層確認欄內該公司副總經
      理周宇澤亦僅簽「是否准掛單呈核」字樣，總經理欄並無范姜新運簽認文字，
      上開八十三年十月三日及同年月四日之十一筆交易，其受託買進之金額均超過
      五千萬元，依鳳山證券公司業務章則第九則附則之規定（見偵查卷第二六二頁
      、第二六三頁）以及上開受託買賣金額分層負責表備註表之記載，均應由總經
      理於第一級之確認欄內簽認，然事實上均未經總經理范姜新運確認，而上開十
      一筆交易卻均由上訴人甲○○以鳳山證券公司名義掛單成交，足證上訴人甲○
      ○有違反買賣股票金額於五千萬元時應先經總經理簽認之規定甚明，所辯業經
      總經理口頭同意云云，縱係實在，因總經理事實上並未在上開受託買賣金額分
      層負責表確認欄簽認，故仍不能卸免違反上開規定之責任。
（三）又上開魯戈定蓮等六位在鳳山證券之戶頭均係人頭戶，實際之客戶為翁大銘、
      李秀芬等人，已如前述，而上訴人甲○○親自評估實際客戶翁大銘、李秀芬等
      人實力後，給予魯戈定蓮等六位客戶每位投資上限除林桂香五千三百萬元、何
      益仲五千五百萬元外，其餘四戶均為五千萬元為上限，此有該六位之鳳山證券
      公司客戶個人徵信資料投資上限評估意見表足稽（見偵查一卷第一五三至一七
      八頁），另鳳山證券公司之資本額為二億元一事，業經證人即鳳山證券公司之
      總稽查吳勝得於原審中結證在卷（見原審卷第一三七頁），上情均應為上訴人
      甲○○所知情，是如上開魯戈定蓮等六戶買進超過上開投資信用能力之股票，
      極可能無法履行上開交割義務，而鳳山證券公司資產雖有二億元亦無法代為支
      付鉅額之交割款項，將嚴重影響集中交易市場秩序，當為上訴人甲○○所能預
見，故上訴人甲○○於八十三年十月三日接受以魯戈定蓮等六位客戶購得三億
      一千四百十四萬五千元股款，顯已超出該六位客戶投資上限各五千萬元，其自
      應提高警覺，在魯戈定蓮等六戶未繳清該前日（三日）所購股款前，不宜再受
      理買受巨額股票，其竟於次（四）日上午魯戈定蓮等六客戶未履行繳款交割義
      務前，再次接受以魯戈定蓮、林桂香、何益仲、林朝展、甘國銘等五位客戶，
      購得三億二千一百一十萬元顯然超過投資上限倍數之巨額股款，造成鳳山證券
      公司向證券市場報價，業經有人承諾接受而不實際成交，違約交割金額為六億
      三千五百餘萬元之結果，因交易金額龐大，上訴人甲○○應可預見交易人將顯
      有無力繳納之事發生，惟上訴人甲○○卻仍准其再次交易而未予阻止，可見其
      對交易人之違約無力履行有不確定之間接故意，所辯無法預見如此會連累鳳山
      證券無法實際成交云云，自非可採。
（四）又上訴人甲○○於八十三年十月三日、四日接受魯戈定蓮等六位人頭戶之買賣
      ，該等客戶受託買賣分層負責表，公司主管並未核准接單，惟上訴人甲○○仍
      接受其等不合規定之委託買賣，且上開六人頭戶之開戶、買賣憑証，甲○○兼
    為介紹人、經辦徵信及受託買賣之營業員，違反規定接受魯戈定蓮等六位人頭
      戶逾越評估投資能力之委託買賣，另林桂香及何益仲二名客戶所附資力証明，
      係先予授信再補送其資力証明，且在補送資力証明前，甲○○已接受該二客戶
      之鉅額買賣，有上述違規情事，財政部証券管理委員會乃處分鳳山証券公司三
      個月停業處分，及命令該公司解除甲○○及范姜新運職務，此有該會八十四年
      三月十五日（八四）台財証（二）第○○五八四號函可憑。復有證人吳勝得於
      原審之證言稱：「我有接到證券交易所監視小組的電話，說華國股票在鳳山證
      券買進近三億元，已超過鳳山證券二億元資本額，風險頗高，我接到電話當天
      就報告董事長（即范姜新運）」「我有在會報上說不要再讓人買華國股票等語
      」（見原審卷第一三七頁），及其於八十三年十月十一日書立說明書（見原審
      卷第九十、九十一頁）、原鳳山證券公司副總經理周宇澤於八十三年十月十四
      日說明書（見偵一卷第一三七、一三八頁），告訴人台灣證券交易所告訴狀、
      財政部證券管理委員會八十四年三月十五日（八四）台財證（二）第五八四號
      函卷附足按（見偵查一卷第一至五頁及四十六至四十九頁），足見台灣証券交
      易所確有示警，已据証人吳勝得陳明，已如前述，上訴人甲○○辯稱：証券交
      易所沒有示警云云，尚非可採。又該六人頭戶，前一天（八十三年十月三日）
      交易已三億一千四百十四萬五千元，第二天（四日）開盤時又再交易，上訴人
      甲○○即應心知警惕昨天之交易會否履行，其風險甚高而應予阻止，惟其未予
      阻止，仍又准再繼續交易三億二千一百十萬元，應有預見其發生而未予阻止，
      其發生不違背其本意之間接故意，雖其另辯稱：前一天之交易，第二天中午十
      二點前繳款，第二天早上九點開盤，不知中午十二點前，其昨天之交易會違約
      未履行云云，惟因其應心知警惕昨天之交易金額甚大，會否履行其風險甚高而
      應予阻止，前後二天違約交割其有預見而未予阻止，則其此處所辯亦非可採。
      足見范姜新運及上訴人甲○○對於該魯戈定蓮等六位人頭戶之鉅額違約交割應
      有預見其發生，仍准其等交易而未予阻止，致造成鉅額違約交割情事仍應負責
      。上訴人甲○○前曾請求傳喚證人周宇澤到庭說明，原審依其所陳報之地址傳
      喚、拘提，證人周宇澤均未到庭，且本院認此部分事實已明，無再傳訊之必要
      ，本件事証明確，上訴人甲○○所辯係卸責之詞，不足採信，其犯行已堪認定
      。
二、按證券交易法第一百五十五條第一項第一款所規定之「在集中交易市場報價」、
    「不履行交割」「不實際成交」，其犯罪主體除一般投資人外是否包括證券自營
    商及證券行紀商？從現行法之規定觀察，除一般委託證券商買賣之投資人外尚包
    括證券自營商及行紀商，此觀之證券交易法第一百五十一條之規定：「於有價證
    券集中交易市場為買賣者，在會員制證券交易所限於會員；在公司制證券交易所
    限於訂有使用有價證券集中交易市場契約之證券自營商或證券經紀商」自明，且
    在證券交易之實務運作上，投資人委託經紀商買賣有價證券，經紀商將「委託」
    以電腦輸入式向證券交易所報價，並由交易所撮合成交，亦是以證券自營商或經
    紀商為買賣主體，益足證明證券交易法第一百五十五條第一項第一款「不履行交
    割或不實際成交」之主體除一般投資人外尚包括證券商。上訴人甲○○所違反之
    證券交易法第一百五十五條第一項第一款及「證券商管理規則」第二條第二項、
    第三十六條第三款等禁制規定之主體雖為證券商，然依證券交易法第一百七十九
    條之規定，法人違反證券交易法之規定，依該法第七章各條之規定，處罰其為行
    為之行為人。上訴人甲○○違反對於在證券交易所上市之有價證券，不得有在集
    中交易市場報價，業經有人承諾接受而不實際成交而足以影響市場秩序之行為，
    核其所為，係犯證券交易法第一百五十五條第一項第一款之規定，應依同法第一
    百七十一條論處（公訴人誤載為同法第一百七十七條）；被告甲○○與范姜新運
    就上開行為，有犯意聯絡、行為分擔，均為共同正犯。二人先後於八十六年十月
    三日、同年月四日接受李秀芬等人報價而不履行之行為，時間緊接，犯罪構成要
    件相同，顯係基於概括犯意為之，應依刑法第五十六條連續犯之規定論以一罪。
三、公訴意旨另以：被告甲○○另違反財政部證券管理委員會所頒布之「證券商管理
    規則」第二條第二項規定：證券商應依所定業務章則有關受託買賣分層負責表，
    於受託買賣股票時應先經總經理確認之規定；又違反該規則第三十五條：證券商
    受託買賣有價證券應評估客戶之投資能力；及違反該規則第三十六條第十四款證
    券商不得有知悉客戶有操縱市場行情之意圖仍接受委託買賣股票之規定，且被告
    甲○○與翁大銘共同謀議操縱市場行情，此部分亦涉有違反證券交易法第一百七
    十七條第三款違反主管機關所為禁止、停止或限制命令之罪嫌云云。然按刑事訴
    訟法第三百零二條規定：「案件有左列情形之一者，應諭知免訴之判決：：：四
    犯罪後之法律已廢止其刑罰者」。經查證券交易法第一百七十七條已於被告行為
    後之八十九年七月十九日修正公布，同年月廿一日生效，將該條第三款部分刪除
    （即違反主管機關其他依本法所為禁止、停止或限制之命令者之規定刪除），查
    此部分嗣後法律既已廢止，原應為免訴之諭知，惟因公訴人認此等部分與前開有
    罪部分有牽連犯裁判上一罪之關係，自毋庸另為免訴之諭知，附此敘明。
四、原審予以論科，固非無見，惟查原判決關於違反主管機關其他依證券交易法所為
    禁制之命令部分，因犯罪後法律已廢止其刑罰，應為免訴之判決，原審認此部分
    與前開有罪部分有牽連犯之關係，從較重之證券交易法第一百七十一條處斷，即
    有未合。上訴人甲○○上訴否認犯罪，雖無理由，但原判決此部分既有上開可議
    ，此部分自應予撤銷改判。審酌上訴人甲○○犯罪動機、目的，結果造成鳳山證
    券公司違約成交之金額高達六億三千五百餘萬元，嚴重影響證券市場之交易秩序
    ，並妨害我國金融之正常發展，其僅係受僱職員，及犯後態度等一切情狀，爰仍
    依本院前審所判，量處有期徒刑六月。
據上論結，應依刑事訴訟法第三百六十九條第一項前段、第三百六十四條、第二百九
十九條第一項前段，證券交易法第一百五十五條第一項第一款、第一百七十一條、第
一百七十九條，刑法第十一條、第二十八條、第五十六條，判決如主文。
本案經檢察官張金塗到庭執行職務。
中    華    民    國     九十一     年      十二      月     二十四     日
                              臺灣高等法院高雄分院刑事第八庭
                                  審判長法官  郭雅美
                                        法官  裕斗
                                        法官  張盛喜
右正本證明與原本無異。
如不服本判決應於收受本判決後十日內向本院提出上訴書狀，其未述上訴理由者，
並得於提起上訴後十日內向本院補提理由書狀（均須按他造當事人之人數附繕本)「
切勿逕送上級法院」。
                                      書記官  魏文常
中    華    民    國     九十一     年      十二      月     二十七     日
附錄本判決論罪科刑法條：
證券交易法第一百五十五條第一項第一款
  對於在證券交易所上市之有價證券，不得有左列各款之行為：
  一、在集中交易市場報價，業經有人承諾接受而不實際成交或不履行交割，足以影
      響市場秩序者。
證券交易法第一百七十一條
  違反第二十條第一項或第一百五十五條第一項、第二項之規定者，處七年以下有期
  徒刑、拘役或科或併科二十五萬元以下罰金。
證券交易法第一百七十七條第三款
  有左列情事之一者，處一年以下有期徒刑、拘役或科或併科十萬元以下罰金：
  三、違反主管機關其他依本法所為禁止、停止或限制之命令者。
                                                                        Ｋ
